行　政　法　院　判　決　　　　　　　　　　　　　八十八年度判字第四一四○號
　　再 審原 告　甲○○
　　訴訟代理人　李　模　律師
　　　　　　　　陳玫瑰　律師
　　再 審被 告　台中市稅捐稽徵處
右當事人間因土地增值稅事件，再審原告對本院中華民國八十七年四月二十九日八十
七年度判字第七七六號判決，提起再審之訴，本院判決如左︰
　　主  文
再審之訴駁回。
　　事  實
緣再審原告出售其所有座落台中市北屯區○○○段六○○－七號農地，並向再審被告
申請依土地稅法第三十九條之二第一項規定免徵土地增值稅，經再審被告核准免徵土
地增值稅新台幣（以下同）一二、○二二、三二六元，於八十二年三月九日辦妥所有
權移轉登記在案。嗣財政部台灣省中區國稅局查獲系爭土地實際上係鄒秀月利用農民
江明泉名義購買，移由再審被告審理，再審被告認本案與土地稅法第三十九條之二第
一項規定不符，遂予以發單補徵原免徵之土地增值稅一二、○二二、三二六元，並加
計利息一、五三一、一四九元，合計一三、五五三、四七五元，再審原告不服，申請
復查，未獲變更，提起訴願、再訴願，均遭決定駁回，遂提起行政訴訟，經本院以八
十七年度判字第七七六號判決（以下簡稱原判決）駁回其訴後，原告以原判決適用法
規顯有錯誤為由，依行政訴訟法第二十八條第一款規定提起本件再審之訴，茲摘兩
造訴辯意旨如次：
再審原告起訴意旨略謂︰一、按私有農地所有權之移轉，其承受人以有自耕能力者為
限，違反者其所有權之移轉無效，土地法第三十條第二項定有明文。此項強行規定，
並不因行政機關任何行政命令而可以變更其效力，而土地增值稅之課徵以土地所有權
「有效移轉」為前提，又以土地所有權之移轉為課徵對象，亦有土地稅法第二十八條
規定為據，按條文意旨：亦必凡此條文，均有強制性，法院不能拒絕其適用，且亦不
能因行政機關之任何行政命令而變更其效力，則本案原審判決拒絕適用上引法條，即
顯有錯誤。二、本案私有農地所有權之移轉，出賣人與承受人均為合法具備自耕能力
之農民，其所有權之移轉自屬有效，自應免徵土地增值稅無疑。本案系爭土地之買受
人江明泉身為農民並取具自耕能力證明書，其買受後並繼續耕作，原處分機關審核本
案符合土地稅法第三十九條之二第一項法律要件後，並現場履勘繼續農耕屬實，因而
核准原告免徵土地增值稅。凡此自耕能力證明書既為政府機關依法發給之公文書，核
准免繳土地增值稅亦係原處分機關合法行使公權力而為之行政處分，當然具備法律上
之效力。原審判決拒絕適用土地稅法第三十九條之二第一項規定未准免徵土地增值稅
，亦屬適用法律上之錯誤。三、原告遵照法定程序出售土地免納稅款，對於買受人購
地之款項係自有資金或部分向第三人借款，並無置喙餘地，亦無任何國家之任何法律
要求出賣人調查買受人之資金來源，原審判決僅以買受人資金來源可疑，而否定本件
原經主管機關核地之免稅待遇，對原告出賣人課以重稅，在法律上，顯欠依據。四、
農地所有權移轉登記者，依土地登記規則第八十二條第一項前段規定，應提出承受人
自耕能力證明書，登記機關應就所提自耕能力證明書為形式上之審查，此為司法院釋
字第三七九號解釋所明示。即使稅捐稽徵單位認定係「第三者利用農民名義」購買農
地，亦應依據土地法第三十條規定，認其所有權移轉為無效，亦不應認同行政機關以
課稅為目的，而違法認定移轉所有權為有效之行政命令，成為適用法律之明顯錯誤。
五、財政部八十年六月十八日第八○○一四六九一七號函釋示之意旨謂：免徵土地增
值稅之農業用地，如經查明係第三者利用農民名義購買，則原無免徵土地增值稅之適
用，應予補徵原免徵稅額。顯與有關法律規定相牴觸，依憲法第一百七十二條明文，
亦為無效。原審判決引用以為判決基礎，亦屬適用法律上之錯誤，構成再審理由，對
此如有疑義，鈞院似可考慮移請大法官會議再作解釋。六、綜上所陳，本案原處分訴
願、再訴願決定及原確定判決之適用法規，顯有違誤，敬祈鈞院詳予審核，將原判決
廢棄及將再訴願決定、訴願決定、原處分均撤銷等語。
再審被告答辯意旨略謂︰(一)、按「已規定地價之土地，於土地所有權移轉時，應按其
土地漲價總數額徵收土地增值稅。．．．」「農業用地在依法作農業使用時，移轉與
自行耕作之農民繼續耕作者，免徵土地增值稅。」分別為土地稅法第二十八條及第三
十九條之二第一項（同農業發展條例第二十七條）所明定。復按「免徵土地增值稅之
農業用地，如經查明係第三者利用農民名義購買，則原無免徵土地增值稅之適用，應
予補徵原免徵稅額。」亦為財政部八十年六月十八日第八○○一四六九一七號函所釋
示。(二)、卷查本案原告出售系爭土地與農民江明泉，並經本處核准免徵土地增值稅在
案。惟經財政部臺灣省中區國稅局查獲，本案購地款計二○、二五二、七○○元中，
有一三、○○○、○○○元，係鄒秀月簽發第一商業銀行中山分行八十一年四月二十
五日及八十一年八月一日支票金額分別為六、○○○、○○○元，五、五○○、○○
○元及一、五○○、○○○元三張，以原告為受款人交予原告兌領，另鄒秀月曾於八
十一年四月八日直接匯款九、五○○、○○○元，予原告受領之事實，均為原告所承
認，且有該支票影本附原處分卷可憑。據江明泉於八十三年一月十三日復財政部臺灣
省中區國稅局八十二年一月四日中區國稅二字第八三○○○三八一號函之（八三）字
第○○二號函提供系爭農地購地資料所。江明泉得以向鄒秀月調借款項一三、○○
○、○○○元，祇係為鄒秀月之母築造墓園而認識，江明泉既係為人築墓收取勞資為
業，伊為鄒秀月之母築造墓園，當亦收取酬勞，該一三、○○○、○○○元，即以銀
行一般存款利息計，年約五、六十萬元，謂鄒秀月以無利息又無抵押擔保，借與長達
二年之期間，顯與一般社會經驗不符。又該一三、○○○、○○○元之借貸，既無利
息又無抵押擔保，簽發款項之支票，受款人當係江明泉，始足為事後資為借貸之佐證
；而該支票卻以原告為受款人，復無江明泉經手之證明，顯然違背借貸手續常情。又
於申請復查時始主張鄒秀月匯款九、五○○、○○○元予原告，係償還債務情事，亦
未能舉證證明鄒秀月之前確有向原告舉債九、五○○、○○○元之事實。又雖提示江
明泉返還借款予鄒秀月之資料供核，惟江明泉對還債資金來源，亦未能舉證證明，僅
辯稱每次築墓所得均藏於床下，付款均以現金支付等語，顯為搪塞卸責之辭，從而系
爭土地之實際購買人並非江明泉，而為鄒秀月，足堪認定。本處予以發單補徵原免徵
之土地增值稅，並加利息，揆諸首揭規定及財政部函釋意旨，並無不合。原告質疑前
揭三筆支付之購地款共二千二佰五十萬元，與認定之買賣契約價金為二千零二十五萬
二千七百元，兩者不符，差額計二百二十四萬七千三百元，即有矛盾之處，僅憑臆測
即遽予認定乙節。按土地稅法第三十條規定：「土地所有權移轉或設定典權，其申報
移轉，現值之審核標準，依左列規定：一、申報人於訂定契約之日起三十日內申報者
，以訂約日當期之公告土地現值為準。．．．前項第一款至第六款申報人申報之移轉
現值，經審核低於公告土地現值者，得由主管機關照其自行申報之移轉現值收買或照
公告土地現值徵收土地增值稅。但前項申報移轉現值，經審核超過公告土地現值者，
應以其自行申報之移轉現值為準，徵收土地增值稅。」本處乃依上揭規定以原告按系
爭土地之公告現值申報之移轉現值為本案買賣價款。又查獲支付之款項雖超過該依申
報移轉現值核認之買賣價款，然支付之金額既已達申報移轉現值，即足資認定系爭土
地實為鄒秀月所支付款項並承買。至超過之金額究為承買價金之部分，抑私人間資金
往來，鑒於本案係以申報移轉現值為買賣價款，自無須再予究明。至訴稱系爭土地復
於八十三年四月由江明泉出售予蔡溪南，所得價款二千二百一十八萬元，均存入江君
帳戶，江君除返還一千三百萬元給鄒秀月外，其餘款項均自行運用。若實際承買人為
鄒君，何以致此﹖乙節，經查原告一直聲稱該一千三百萬元購地款，係江君向鄒君借
貸而得，為實其說，自不可能將扣除一千三百萬元剩餘之售地款項一併歸還鄒君，否
則豈不自暴其短，而與其聲稱有所矛盾。又鄒君既可憑區區一紙借據即將一千三百萬
元之鉅款，任由江君運用長達二年，又何在乎其餘款項暫時存放江君處，俾免國稅局
當時已著手調查之情形下無法說明。故原告所言，實為渠等為規避查核所為之規劃。
綜上所陳，江君既無法提示資金來源，僅稱其為築墓工人，沒有時間跑銀行，亦不懂
理財方法，每次築墓所得均藏於床下，但以其在台中市第一信用合作社之帳戶觀之，
其帳戶出入頻繁，運用靈活，其供詞與事實諸多矛盾之處，且以當今社會人際間關係
而言，焉有當事人間僅憑築墓關係，即得單憑壹紙借據而借得巨款，且無需支付子息
﹖更遑論該借入之資金，係未經提供擔保品而取得，且購入之土地閒置二年之久，對
照該鉅額土地款均仰賴借貸，益令人不可思議。另查，江君在未售出該筆農地之前，
於八十三年二月至三月短短二個月，即得以償還七百萬元巨額，顯與售地後始陸續價
還鄒君﹖借款之說不一，證諸以上所陳，本案以鄒君為實際承買人，並依首揭財政部
函釋規定補徵原告原免徵之稅款，並無不當。此由訴願、再訴願決定及大院判決，均
駁回原告之訴，可證本案補稅之事實明確，援用之法條亦無疑義。三、茲原告提起再
審之訴，本處爰就其訴稱，辯駁如下：1.原審判決拒絕適用土地法第三十條、土地稅
法第二十八條規定，顯有錯誤，又即便認定係「第三者利用農民名義」購買農地，亦
應依據土地法第三十條規定認其所有權為無效，不應認同行政機關以課稅為目的，而
違法認定所有權為有效之行政命令等語。查土地法第三十條第一項：「私有農地所有
權之移轉，其承受人以能自耕者為限，．．．」同條第二項：「違反前項規定者，其
所有權之移轉無效。」係為農地移轉之限制規定。土地稅法第二十八條：「已規定土
地價之土地，於土地所有權移轉時，應按其土地漲價總數額徵收土地增值稅。」則為
土地所有權移轉時應課徵土地增值稅，及如何計徵之規定。而本案係第三者鄒秀月利
用有農民身分之江明泉登記為所有權人，則原告與買受人鄒秀月合謀，假借江明泉農
民身分，並申請依土地稅法第三十九條之二第一項規定免徵土地增值稅，以規避土地
增值稅之課徵及繳納，應無信賴利益之保護，又基於本案土地所有權有移轉之事實，
依土地稅法第二十八條規定及上揭事實，認定無同法第三十九條之二第一項免徵土地
增值稅規定之適用，即應徵收土地增值稅。此與本案土地移轉伊始，承受人倘非江明
泉，而為無自耕能力者，即應於申報移轉當時，以違反土地法第三十條第一項規定，
核認其移轉無效之情形，自屬有別，亦不能混為一談。2.本案系爭土地買受人江明泉
自耕能力證明書既為政府機關依法發給之公文書，核准免繳土地增值稅，亦係原處分
機關合法行使公權力而為之行政處分，原審判決拒絕適用土地稅法第三十九條之二第
一項規定未准免徵土地增值稅，亦屬適用法律錯誤等語。查本案自始至終均未否認江
明泉之農民身分，亦未質疑自耕能力證明，本處就原告依土地稅法第三十九條之二第
一項規定申請免徵土地增值稅，係依據土地稅法施行細則第五十八條規定以書面審核
符合規定而核准，因事後查得「第三者利用農民名義」購買農地之違法情事，第三者
非屬自行耕作農民，其理甚明，依實質課稅原則，自不得適用土地稅法第三十九條之
二第一項免徵土地增值稅之規定，依法並無違誤。3.原審判決僅以買受人資金來源可
疑，而否定本件原經主管機關核定之免稅待遇，對原告課以重稅，顯欠法律依據等語
云云。查本案系爭農地買賣，既係鄒秀月支付農地價款，直接付予原告收領，買賣當
事人為原告與鄒秀月，而所以登記為江明泉所有，係利用江明泉農民身分以遂行其免
徵鉅額土地增值稅之目的。是以原告雖稱對買受人購地款項來源無置喙餘地，亦無任
何法律要求出賣人調查買受人資金來源。然查原告於買賣之初即已知情，業如前述，
其訴稱顯非屬實。而納稅義務人之信賴，原值得保護，如稅務行政機關基於納稅義務
人之隱蔽事實或虛偽報告，以致為錯誤之認定，則納稅義務人（原告）之信賴，即無
予以保護之必要。4.財政部八十年六月十八日台財稅第八○○一四六九一七號函釋：
「免徵土地增值稅之農業用地，如經查明係第三者利用農民名義購買，則原無免徵土
地增值稅之適用，應予補徵原免徵稅額。」顯與法律規定牴觸，依憲法第一七二條明
文亦為無效等語。查該函釋係中央財政主管機關財政部，基於職權就法律規定之事項
，於法律許可範圍內，闡釋其涵義所頒佈之行政命令，與法律規定既無牴觸，自應適
用。綜上，原告再審之訴主張，顯無理由，均不足採。四、基上論結，本件再審之訴
，核無理由，請予駁回，以維稅政等語。
　　理  由
按行政訴訟當事人對本院之判決提起再審之訴，必須具有行政訴訟法第二十八條所列
各款情形之一者，始得為之，而該條第一款所謂適用法規顯有錯誤者，係指原判決所
適用之法規與該案應適用之現行法規相違背或與解釋判例有所牴觸者而言，至於法律
上見解之歧異，再審原告對之縱有爭執，要難謂為適用法規錯誤，而據為再審之理由
，本院六十二年判字第六一○號著有判例。又按「已規定地價之土地，於土地所有權
移轉時，應按其土地漲價總數額徵收土地增值稅。．．．」、「農業用地在依法作農
業使用時，移轉與自行耕作之農民繼續耕作者，免徵土地增值稅。」分別為土地稅法
第二十八條及第三十九條之二第一項（同農業發展條例第二十七條）所明定；復查「
免徵土地增值稅之農業用地，如經查明係第三者利用農民名義購買，則原無免徵土地
增值稅之適用，應予補徵原免徵稅額。」為財政部八十年六月十八日台財稅第八○○
一四六九一七號函所釋示。該函釋係中央財政主管機關，基於職權就法律規定之事項
，闡釋其涵義，與法律之規定既無牴觸，自應予適用。本件再審原告將其所有系爭座
落台中市北屯區○○○段六○○之七號農地所有權移轉登記與農民江明泉，經申經再
審被告所屬東山分處核准免徵土地增值稅在案。嗣再審被告依據財政部台灣省中區國
稅局提供之資料，查得系爭農地地價款額二○、二五二、七○○元係鄒秀月簽發第一
商業銀行中山分行八十一年四月二十五日及八十一年八月一日支票金額分別為六、○
○○、○○○元、五、五○○、○○○元及一、五○○、○○○元三張以再審原告為
受款人交與再審原告兌領。另鄒秀月曾於八十一年四月八日直接匯款九、五○○、○
○○元與再審原告受領，認再審原告係出售系爭農地與鄒秀月，而江明泉係被利用以
農民名義購買而已，乃發單補徵原免徵之土地增值稅一二、○二二、三二六元並加計
利息一、五三一、一四九元，合計一三、五五三、四七五元。原判決係以：(一)、再審
原告出售系爭農地後，曾收受鄒秀月簽發受款人為再審原告之八十一年四月二十五日
、同年八月一日到期之第一商業銀行中山分行面額分別為六、○○○、○○○元、五
、五○○、○○○元及一、五○○、○○○元之支票三張與八十一年四月八日匯款九
、五○○、○○○元之事實為再審原告所是認，且有該支票影本附原處分卷可憑。據
江明泉於八十三年一月十三日復財政部台灣省中區國稅局八十二年一月四日中區國稅
二字第八三○○○三八一號函之（八三）字第○○二號函提供系爭農地購地資料所
。江明泉得以向鄒秀月調借款項一三、○○○、○○○元，祇係為鄒秀月之母築造墓
園而認識，江明泉既係為人築墓收取勞資為業，伊為鄒秀月之母築造墓園，當亦收取
酬勞，該一三、○○○、○○○元即以銀行一般存款利息計，年約五、六十萬元，謂
鄒秀月以無利息又無抵押擔保，借與長達二年之期間，顯與一般社會經驗不符。又該
一三、○○○、○○○元之借貸，既無利息又無抵押擔保。簽發該款項之支票、受款
人當係江明泉，始足為事後資為借貸之佐證；而該支票以再審原告為受款人。復無
江明泉經手之證明，尤非夷所思。另鄒秀月匯與再審原告之九、五○○、○○○元，
再審原告雖謂係返還舊債，但未據提出所謂舊債發生之經過及該款項如何交付之流
程證明。該九、五○○、○○○元非區區之數，空言償還舊債，無可採信。至江明泉
所支付系爭農地價款之七、二五二、七○○元，江明泉於上開復財政部台灣省中區國
稅局函雖謂係伊每次為人築墓所得，藏於床下，按契約之約定金額取出交付再審原告
。但江明泉並未舉證說明為人築墓月所得若干，而七百多萬元為數非少，必經一段長
時間始能積聚，謂寧可恁風吹日晒，辛勞為人築墓，賺取勞資，而不將該鉅額款項存
放銀行生息，而藏之床下，孰能信之。何況，江明泉既有七百多萬元現款藏之於床下
，當先取之支付系爭農地價款。惟據江明泉所提之付款明細表，除訂約當日支付頭期
款現金二、○○○、○○○元外，二、三期款以鄒秀月上開支票支付。而讓所謂之
鉅額現款，藏於床下，不孳生利息，且時刻擔心遭小偷光顧，顯背常情，不足採信。
(二)、江明泉書立向鄒秀月之借據及再審原告收受系爭農地價款之收據，均無第三人見
證，參諸江明泉收到財政部台灣省中區國稅局八十二年一月四日中區國稅二字第八三
○○○三八一號函經年後始於八十三年一月十三日以（八三）字第○○二號函提供系
爭農地購買資料，則該購地資料內容必經再三斟酌後始行提出，上開借據及收據係該
函提供購地資料之一部分，其所載日期之真實性，既乏佐證，自堪存疑。又查徵收土
地增值稅依土地稅法第三十條規定係以申報不低於公告土地現值者，以其自行申報之
移轉現值為準。再審原告按系爭農地公告土地現值為申報之移轉現值，即二○、二五
二、七○○元為買賣價款，而鄒秀月先後以支票及現款匯與再審原告之款額二二、五
○○、○○○元，既不少於系爭農地申報之移轉現值，足認系爭農地之價款係鄒秀月
所給付。至超過部分，無庸深究。又江明泉於八十三年二月至五月間返還鄒秀月之款
項，及系爭農地於八十三年四月間以江明泉名義出售予蔡溪南，並將價款存於江明泉
帳戶內，均係在江明泉收到財政部八十二年一月四日中區國稅二字第八三○○○三八
一號函並於八十三年一月十三日以（八三）字第○○二號函提供系爭農地購地資料之
後，係為證明系爭農地確係江明泉所買受之彌縫之作。綜上，系爭農地之買賣，既係
鄒秀月支付地價款，直接付與再審原告收領，買賣當事人為再審原告與鄒秀月，而所
以登記為江明泉所有，係利用江明泉農民之身分。亦為再審原告於買賣之初即已知情
之事實，堪以認定。(三)、再審原告出售系爭農地之買受人為鄒秀月，而鄒秀月利用有
農民身分之江明泉登記為所有權人，再審原告自始知情，有如前述。則再審原告與買
受人鄒秀月合謀，假借江明泉農民身分申請依土地稅法第三十九條之二第一項規定免
徵土地增值稅，應無信賴利益之保護。(四)、已規定地價之土地，於土地所有權移轉時
，應按其土地漲價總數額徵收土地增值稅，為土地稅法第二十八條所規定。依此，祇
要土地有所有權移轉之事實，即應徵收土地增值稅，至該所有權移轉若有無效之情形
者，於移轉登記塗銷後，縱得據以申請退還已繳之土地增值稅款。但系爭農地既係鄒
秀月利用江明泉農民之身分辦妥所有權移轉登記，無土地稅法第三十九條之二第一項
規定之適用，自應依同法第二十八條規定補徵土地增值稅，縱如再審原告所稱，該所
有權移轉登記有無效之情事，亦應於塗銷該所有權移轉登記後，據以申請退還已繳之
土地增值稅款，要不得執之為無須補繳土地增值稅之論據等理由駁回再審原告在前審
之訴，經查原判決認事用法均無違誤。再審原告起訴意旨雖稱原判決拒絕適用土地法
第三十條、土地稅法第二十八條規定，顯有錯誤云云。然查土地法第三十條第一項：
「私有農地所有權之移轉，其承受人以能自耕者為限，．．．」同條第二項：「違反
前項規定者，其所有權之移轉無效。」係為農地移轉之限制規定。土地稅法第二十八
條：「已規定地價之土地，於土地所有權移轉時，應按其土地漲價總數額徵收土地增
值稅。」則為土地所有權移轉時應課徵土地增值稅，及如何計徵之規定。而本案係第
三者鄒秀月利用有農民身分之江明泉登記為所有權人，則再審原告與買受人鄒秀月合
謀，假借江明泉農民身分，並申請依土地稅法第三十九條之二第一項規定免徵土地增
值稅，以規避土地增值稅之課徵及繳納，應無信賴利益之保護，又基於本案土地所有
權有移轉之事實，依土地稅法第二十八條規定及上揭事實，認定無同法第三十九條之
二第一項免徵土地增值稅規定之適用，即應徵收土地增值稅。此與本案土地移轉伊始
，承受人倘非江明泉，而為無自耕能力者，即應於申報移轉當時，以違反土地法第三
十條第一項規定，核認其移轉無效之情形，自屬有別，亦不能混為一談。又查財政部
八十年六月十八日台財稅第八○○一四六九一七號函釋：「免徵土地增值稅之農業用
地，如經查明係第三者利用農民名義購買，則原無免徵土地增值稅之適用，應予補徵
原免徵稅額。」係中央財政主管，基於職權就法律規定之事項闡釋其涵義所頒布之行
政命令，尚難認與法律規定牴觸，自有其適用，再審原告所稱該函釋牴觸法律之詞，
尚不足採。綜上所述，原判決適用法規並無顯有錯誤情事，本件再審之訴，應認無再
審理由，予以駁回。
據上論結，本件再審之訴為無理由，爰依行政訴訟法第三十三條、民事訴訟法第五百
零二條第二項判決如主文。
中    華    民    國     八十八      年     十二     月      十六       日
                    行 政 法 院 第 二 庭
                                審 判 長 評  事      陳  石  獅
                                         評  事      彭  鳳  至
                                         評  事      黃  合  文
                                         評  事      林  茂  權
                                         評  事      王  立  杰
右  正  本  證  明  與  原  本  無  異
                                         法院書記官  蘇  金  全
中    華    民    國     八十八      年     十二     月      十七       日
